【裁判字號】    98,裁,1050
【裁判日期】    980430
【裁判案由】    贈與稅
【裁判全文】
最  高  行  政  法  院  裁  定
                                      98年度裁字第1050號
上  訴  人  甲○○
被 上訴 人  財政部臺北市國稅局
代  表  人  凌忠嫄
上列當事人間因贈與稅事件，上訴人對於中華民國97年12月10日
臺北高等行政法院97年度訴字第1948號判決，提起上訴，本院裁
定如下：
    主  文
上訴駁回。
上訴審訴訟費用由上訴人負擔。
    理  由
一、按對於高等行政法院判決之上訴，非以其違背法令為理由，
    不得為之，行政訴訟法第242條定有明文。依同法第243條第
    1項規定，判決不適用法規或適用不當者，為違背法令；而
    判決有同條第2項所列各款情形之一者，為當然違背法令。
    是當事人對於高等行政法院判決上訴，如依行政訴訟法第24
    3條第1項規定，以高等行政法院判決有不適用法規或適用不
    當為理由時，其上訴狀或理由書應有具體之指摘，並揭示該
    法規之條項或其內容；若係成文法以外之法則，應揭示該法
    則之旨趣；倘為司法院解釋或本院之判例，則應揭示該判解
    之字號或其內容。如以行政訴訟法第243條第2項所列各款情
    形為理由時，其上訴狀或理由書，應揭示合於該條項各款之
    事實。上訴狀或理由書如未依此項方法表明，或其所表明者
    與上開法條規定不合時，即難認為已對高等行政法院判決之
    違背法令有具體之指摘，其上訴自難認為合法。
二、本件上訴人對於高等行政法院判決上訴，主張：原判決如認
    為應有遺產及贈與稅法（下稱遺贈稅法）第5條規定之適用
    ，究應適用該條第2款或第5款規定及其理由，有無遺贈稅法
    第10條規定適用，均未敘明於理由，自有判決不適用法規或
    不備理由之違法。原判決認為本件買賣之標的為公共設施保
    留地（下稱公設地），而公設地之市值不及其公告現值2成
    ，此為社會公知之事實，其依據何在並未說明，且如為公知
    則被上訴人何需向地政士工會函查，且判決理由雖未引用地
    政士工會函，然原審法院心證已受其影響，卻不察地政士工
    會並非不動產專業估價機關，原判決如此認定顯違反論理法
    則，亦有判決不適用法規及不備理由之違法。再者，本件買
    賣雙方並無上訴人之父謝瑞麟不久於人世之認知，上訴人僅
    係出於短期資金需求，一時無法變現而售予其父，其父亦以
    該公設地日後確有變現利用價值而承購，焉能謂本件交易毫
    無經濟上目的存在，原判決認定無經濟上目的顯悖於論理法
    則。被上訴人供佐證系爭土地價值之地政士工會函，係針對
    有關臺北市公設地的價格為回覆，完全沒有斟酌系爭土地為
    臺北縣公設地，且臺北縣政府係准許公設地供作為容積移轉
    之送出基地，自有其辦理容積移轉之價值，原判決認定系爭
    土地並無利用價值，顯有認定事實不憑證據之論理上違法等
    語，為其理由。惟原判決認上訴人採取之法律形式，乃是上
    訴人之父即被繼承人謝瑞麟生前於民國96年6月12日與上訴
    人訂立買賣契約，由謝瑞麟以公告現值向上訴人購買系爭公
    設地，謝瑞麟以出售股票之得款匯入上訴人之銀行帳戶內，
    用以支付購買系爭公設地價款。參諸謝瑞麟購地當時已92歲
    高齡，又係因病住院治療期間(旋於同年8月31日死亡)，卻
    向上訴人購入無法利用之系爭公設地，顯與一般社會常情有
    悖，亦難認其購入系爭公設地具有合理可實現之經濟上目的
    存在；反觀上訴人係謝瑞麟之子，為謝瑞麟之第一順位繼承
    人，謝瑞麟死亡後，上訴人將得以繼承之方式再度取得系爭
    公設地之所有權，如此一個買賣移轉之法律形成，毫無經濟
    上之意義，所能見者，係謝瑞麟將其現金流向上訴人，可以
    被主張為買賣價金之給付，而不必課徵贈與稅，且該現金亦
    不會列入遺產總額課徵遺產稅，是本件屬法律形成的濫用，
    甚為明顯。故本件可認為係有目的之租稅規避行為，核其所
    採模式，係藉由上訴人與其父謝瑞麟間成立買賣系爭公設地
    契約之法律形成，意圖使謝瑞麟之銀行存款流向上訴人，而
    不被課徵贈與稅及併入遺產課徵遺產稅；復因公設地免徵遺
    產稅，謝瑞麟之遺產淨額亦不致因土地之增加而相對增多，
    環環相扣結果，渠等意圖達成其規避稅捐之目的。則謝瑞麟
    非但無法透過系爭交易相對增加其應稅總財產，反因此減少
    其應稅總財產，就總贈與稅制觀點，顯與直接贈與應稅財產
    (銀行存款)予上訴人(即減少應稅總財產)之經濟效果並無不
    同。故審視此種異常公設地交易實際上所帶來的租稅規避效
    果，對實質上相同經濟活動所產生之相同經濟利益，如未能
    課以相同之租稅，則違反實質課稅原則及公平課稅原則，是
    被上訴人認定本件係以取巧方式作成法律形式，以達規避稅
    負之目的，依租稅法律主義之精神及實質課稅原則，及法律
    規定，按謝瑞麟支付之價金，核定其96年度贈與總額及應納
    稅額，洵屬無誤等語，業已於理由中詳予論斷。上訴意旨雖
    以原判決違背法令為由，惟核其上訴理由，乃就原判決業已
    詳為論駁事項再事爭執，並對原審認定事實、取捨證據之職
    權行使指摘其不當，而非具體表明合於不適用法規、適用法
    規不當、或行政訴訟法第243條第2項所列各款之情形，難認
    對該判決之如何違背法令已有具體之指摘，應認其上訴為不
    合法。
三、據上論結，本件上訴為不合法，依行政訴訟法第249條第1項
    前段、第104條、民事訴訟法第95條、第78條，裁定如主文
    。
中    華    民    國    98    年    4     月    30    日
                    最高行政法院第四庭
                        審判長法官  劉  鑫  楨
                              法官  吳  慧  娟
                              法官  黃  淑  玲
                              法官  劉  介  中
                              法官  曹  瑞  卿
以  上  正  本  證  明  與  原  本  無  異
中    華    民    國    98    年    5     月    1     日
                              書記官  王  史  民


司法院資訊處製作；財團法人民間司法改革基金會備份。
